【裁判字號】    98,上,280
【裁判日期】    981229
【裁判案由】    損害賠償
【裁判全文】
臺灣高等法院臺中分院民事判決           98年度上字第280號
上  訴  人  國鑫佳星食品有限公司
法定代理人  辛○○
訴訟代理人  庚○○
            己○○
上  訴  人  甲○○
被 上訴 人  戊○○
訴訟代理人  丙○○
被 上訴 人  丁○○
訴訟代理人  丙○○
            乙○○
上列當事人間請求損害賠償事件，上訴人對於民國九十八年六月
十八日臺灣南投地方法院第一審判決（九十八年度重訴字第四號
），提起上訴，本院於九十八年十二月十五日言詞辯論終結，判
決如下：
    主  文
原判決關於命上訴人連帶給付戊○○超過新臺幣四十三萬四千三
百十七元本息、連帶給付丁○○超過新臺幣五十七萬五千八百二
十二元本息部分及訴訟費用之裁判均廢棄。
上開廢棄部分，被上訴人在第一審之訴均駁回。
其餘上訴駁回。
第一、二審訴訟費用（確定部分除外），由上訴人連帶負擔百分
之四十七，餘由被上訴人負擔。
    事實及理由
甲、程序方面：
    按連帶債務人中之一人受確定判決，而其判決非基於該債務
    人之個人關係者，為他債務人之利益亦生效力。民法第二百
    七十五條定有明文。故債權人以各連帶債務人為共同被告提
    起給付之訴，被告一人提出非基於其個人關係之抗辯有理由
    者，對於被告各人即屬必須合一確定，自應適用民事訴訟法
    第五十六條第一項第一款之規定。本件被上訴人請求上訴人
    連帶賠償，經第一審判決後，雖僅上訴人國鑫佳星食品有限
    公司（下稱國鑫公司）提起上訴，然其抗辯被上訴人亦應負
    過失相抵責任，經本院審理後，認其上揭抗辯為有理由，揆
    諸首開說明，其上訴效力自及於共同訴訟人即原審共同被告
    甲○○，爰由本院將甲○○逕列為上訴人，合先敘明。
乙、實體方面：
一、本件被上訴人主張：
    (一)甲○○受僱於國鑫公司駕駛大貨車送貨，於民國九十七年
      二月二日晚間，駕駛車牌號碼ＴＬ－七四０號大貨車（下
      稱系爭貨車），沿南投縣南投市○○路由東往西方向行駛
      ，嗣於同日晚間六時十分許，途經同市○○路與文化路交
      岔口處（下稱系爭路口），適林明正騎乘車牌號碼ＹＩＺ
      －二八九號重型機車（下稱系爭機車），沿同市○○路由
      南往北方向行駛，甲○○本應注意車前狀況，並隨時採取
      必要之安全措施，而依當時之客觀環境，並無不能注意之
      情事，竟疏未注意，致系爭貨車之左前車頭與系爭機車之
      右前車頭碰撞，林明正因之受傷而於同日晚間六時十六分
      送抵南基醫院前，即已死亡。
    (二)伊為林明正之父母，依民法第一百八十四條第一項、第一
      百八十八條第一項前段、第一百九十一條之二、第一百九
      十二條第一、二項、第一百九十四條規定，得請求賠償之
      金額如下：
      被上訴人戊○○部分：
        (1)扶養費：伊係二十一年次，平均餘命尚有十．二一年
          ，以綜合所得稅納稅義務人扶養親屬寬減額，區分為
          七十歲前以七萬四千元計算，七十歲以上以十一萬一
          千元計算，則伊每年得請求扶養費十一萬一千元，扣
          除配偶即被上訴人丁○○無工作，伊之扶養義務人有
          四人，伊得請求扶養費二十三萬三千六百零七元。
        (2)提存費：五百元。
        (3)林明正死亡前醫療費用：一千一百元。
        (4)因處理善後，往返殯儀館之交通費：一百七十六元。
        (5)查詢國鑫公司登記花費：二千三百元。
        (6)伊辦理除戶所支出戶政規費：九百二十元。
        (7)慰撫金：林明正係伊長子，共同生活多年，深受伊寵
          愛，茲天倫破滅，致伊身心受創，痛苦萬分，爰請求
          慰撫金一百五十萬元。
        (8)以上合計一百七十三萬八千六百零三元。
      丁○○部分：
        (1)扶養費：伊四十三年次，平均餘命尚有二十八．四六
          年。依上開扶養費計算標準，除以共同扶養義務人四
          人（配偶即戊○○無工作），伊得請求扶養費三十九
          萬三千八百五十六元。
        (2)因處理善後，往返殯儀館之交通費：一百七十六元。
        (3)慰撫金：林明正係伊長子，共同生活多年，深受伊寵
          愛，茲天倫破滅，伊身心受創，痛苦萬分，爰請求慰
          撫金一百五十萬元。
        (4)以上合計一百八十九萬四千零三十二元。
    (三)爰求為命上訴人連帶給付戊○○一百七十三萬八千六百零
      三元、連帶給付丁○○一百八十九萬四千零三十二元，及
      均加計自九十八年八月十八日起算法定遲延利息之判決（
      被上訴人逾上開請求部分，業經判決敗訴確定）。
二、上訴人則以：
    (一)伊對於戊○○支出林明正生前醫療費用一千一百元、提存
      費五百元、查詢國鑫公司登記花費二千三百元、辦理除戶
      支出之戶政規費九百二十元、被上訴人往返殯儀館之交通
      費各一百七十六元部分，均不加爭執，但被上訴人關於慰
      撫金之請求過高。再者，本件車禍係因林明正騎乘系爭機
      車，未依號誌燈指示闖紅燈而發生，且為酒後駕車，伊得
      主張過失相抵。如林明正應負六成之過失責任，則戊○○
      所受損害一百七十三萬八千六百零三元，伊僅須負擔其中
      六十九萬五千四百四十一元，戊○○已自汽車強制責任險
      （下稱強制險）獲得七十五萬元之理賠，伊自無須再負任
      何損害賠償責任。
    (二)戊○○之扶養義務人除丁○○、林明正外，尚有乙○○、
      林明華、丙○○（下稱乙○○等人），林明正之扶養義務
      應為五分之一等語，資為抗辯。
三、原審判命上訴人應依序連帶給付戊○○、丁○○九十八萬八
    千六百零三元、一百十四萬四千零三十二元本息，國鑫公司
    聲明不服，兩造於本院聲明如下：
    (一)上訴人部分：
      原判決關於命上訴人連帶給付部分廢棄。
      上開廢棄部分，被上訴人在第一審之訴駁回。
      訴訟費用由被上訴人負擔。
    (二)被上訴人部分：
      上訴駁回。
      第一、二審訴訟費用由上訴人負擔。
四、兩造不爭執之事實：
    (一)甲○○受僱於國鑫公司，負責駕駛系爭貨車送貨，於九十
      七年二月二日晚間，駕駛系爭貨車沿南投縣南投市○○路
      由東往西方向行駛，於同日晚間六時十分許，行駛至系爭
      路口處，適林明正騎乘系爭機車沿同市○○路由南往北方
      向行駛，甲○○本應注意車前狀況，並隨時採取必要之安
      全措施，而依當時天候為晴天，雖屬夜間，然有照明，且
      路面乾燥、無缺陷，復無障礙物，視距良好，並無不能注
      意之情事，竟疏未注意，致系爭貨車之左前車頭與系爭機
      車之右前車頭碰撞，以致林明正倒地受傷，於同日晚間六
      時十六分送抵南基醫院前，即已死亡。
    (二)甲○○因涉犯業務過失致人於死罪，經臺灣南投地方法院
      （下稱南投地院）以九十七年度訴字第二五號刑事判決量
      處有期徒刑八月；又犯肇事致人死亡逃逸罪，處有期徒刑
      八月，應執行有期徒刑一年二月，嗣經本院以九十八年度
      交上訴字第一二五號刑事判決駁回上訴確定在案。
    (三)強制險已理賠被上訴人一百五十萬元，被上訴人各領得七
      十五萬元。
    (四)戊○○支出殯葬費二十六萬八千八百元，而甲○○已支付
      三十萬元殯葬費用予戊○○，超過該殯葬費用部分，兩造
      同意不予扣抵。
    (五)上訴人對於戊○○支出林明正生前醫療費用一千一百元、
      提存費五百元、查詢國鑫公司登記花費二千三百元、辦理
      除戶支出之戶政規費九百二十元、被上訴人往返殯儀館之
      交通費各一百七十六元部分，均同意給付。
    (六)被上訴人為林明正之父母，除林明正外，尚育有乙○○等
      人。
五、得心證之理由：
    (一)按因故意或過失不法侵害他人權利者，負損害賠償責任。
      汽車、機車或其他非依軌道行駛之動力車輛，在使用中加
      損害於他人者，駕駛人應賠償因此所生之損害。不法侵害
      他人致死者，對於支出醫療及增加生活上需要之費用或殯
      葬費之人，亦應負損害賠償責任。被害人對於第三人負有
      法定扶養義務者，加害人對於該第三人亦應負損害賠償責
      任。不法侵害他人致死者，被害人之父、母、子、女及配
      偶，雖非財產上之損害，亦得請求賠償相當之金額。再受
      僱人因執行職務，不法侵害他人之權利者，由僱用人與行
      為人連帶負損害賠償責任。民法第一百八十四條第一項前
      段、第一百九十一條之二、第一百九十二條第一項、第二
      項及第一百九十四條、第一百八十八條第一項分別定有明
      文。又汽車行駛時，駕駛人應注意車前狀況並隨時採取必
      要之安全措施。道路交通安全規則第九十四條第三項亦著
      有規定。經查：
      甲○○合法考領有職業大貨車駕駛執照，有道路交通事
        故調查報告表(二)及證號查詢汽車駕駛人資料在卷可稽，
        甲○○於上列時、地駕車，本應注意車前狀況，並隨時
        採取必要之安全措施，而依當時天候為晴天，雖屬夜間
        ，然有照明，路面乾燥、無缺陷、復無障礙物，視距良
        好，依當時情形，並無不能注意之情事，甲○○竟疏於
        注意上開交通安全法規之規定，對於本件交通事故之發
        生，自有過失，且甲○○之過失與林明正之死亡間，具
        有相當因果關係，洵堪認定。
      本件交通事故發生時，甲○○係駕駛國鑫公司所有之系
        爭貨車送貨，是甲○○係因執行職務不法侵害被上訴人
        權利，要可認定。則被上訴人依上前開法律關係，請求
        上訴人應負連帶損害賠償責任，自屬有據。茲就被上訴
        人所得請求之金額，分述如下：
        (1)戊○○部分：
          (甲)扶養費：戊○○係二十一年三月十六日生，有戶籍
            資料存卷可參，事故發生時為七十七歲，平均餘命
            尚有十．二一年。又綜合所得稅納稅義務人扶養親
            屬之寬減額，區分為七十歲前以七萬四千元計算，
            七十歲以上則以十一萬一千元計算，依霍夫曼係數
            表計算法扣除中間利息後，一次得請求金額為九十
            三萬四千四百二十九元。又丁○○係四十三年十月
            二十日生，為戊○○之配偶，觀諸上述戶籍資料即
            明，事故發生時為五十五歲，且丁○○係於九十七
            年十一月十五日始離職，則丁○○於事故發生後，
            應有繼續工作之事實，尚難認丁○○無扶養能力。
            又依民法第一千一百十六條之一規定夫妻互負扶養
            義務，連同乙○○等人扶養義務在內，林明正扶養
            戊○○之義務為五分之一，故戊○○可向上訴人請
            求應受扶養之損害金額為十八萬六千八百八十六元
            （角以下四捨五入，下同）。
          (乙)慰撫金：查林明正係戊○○之長子，茲因甲○○之
            過失致天倫破滅，其身心受創，痛苦萬分，不待
            論，則其請求上訴人賠償慰撫金，洵屬有據。其次
            ，戊○○為上士十一級退伍，甲○○為國中畢業，
            在國鑫公司任職，國鑫公司之資本額為六百萬元，
            為兩造所不爭執，爰併審酌兩造之稅務電子閘門財
            產所得調件明細表所示財產資料，及被上訴人與親
            人死別，其痛苦非筆墨所能形容暨其他一切情狀，
            認戊○○請求慰撫金一百五十萬元，尚屬合理，應
            予准許。
          (丙)連同前述上訴人同意給付之林明正生前醫療費用一
            千一百元、提存費五百元、查詢國鑫公司登記花費
            二千三百元、辦理除戶支出之戶政規費九百二十元
            及往返殯儀館之交通費一百七十六元，則戊○○所
            得請求之金額為一百六十九萬一千八百八十二元。
        (2)丁○○部分：
          (甲)扶養費：丁○○於事故發生時平均餘命尚有二十八
            ．四六年，依上述綜合所得稅納稅義務人扶養親屬
            寬減額計算，再依霍夫曼係數表計算法扣除中間利
            息後，一次得請求金額為一百五十七萬五千四百二
            十五元。又戊○○為丁○○之配偶，事故發生時已
            七十七歲，顯然已無扶養能力。故丁○○之扶養義
            務人除林明正外，尚有乙○○等人，林明正之扶養
            義務為四分之一，是陳抹可向上訴人請求應受扶養
            之損害金額為三十九萬三千八百五十六元。
          (乙)慰撫金：如同前述戊○○請求慰撫金項次，本院認
            為丁○○請求慰撫金一百五十萬元，為有理由，應
            予准許。
          (丙)連同上訴人同意給付丁○○因處理善後，往返殯儀
            館之交通費一百七十六元，則丁○○所得請求之金
            額為一百八十九萬四千零三十二元。
    (二)又損害之發生或擴大，被害人與有過失者，法院得減輕賠
      償金額，或免除之。民法第二百十七條第一項著有明文。
      經查：
      本件因跡證資料不明，無法判斷究竟兩造之何方有闖紅
        燈之事實，即臺灣省南投縣區車輛事故行車鑑定委員會
        亦同此見解，有該會九十七年十月十六日投縣行字第０
        九七五七０一五六０號函在卷可憑。且依卷證資料，亦
        無判定林明正有酒後駕車之情事，故上訴人主張林明正
        未依號誌燈指示闖紅燈，且為酒後駕車云云，尚不足為
        憑。
      如上所述，本件事故發生時天候為晴天，雖屬夜間，但
        有照明，路面乾燥、無缺陷、復無障礙物，視距良好，
        依當時情形，並無不能注意之情事，參酌甲○○於警訊
        所稱：「當時我感覺該部機車在我駕駛座前方有一團黑
        黑的沒有開大燈就撞上了」等語，顯然林明正未開大燈
        ，且疏於注意車前狀況，應認林明正就本件事故之發生
        ，亦有過失，自屬當然。
      本院參酌本件事故之發生，甲○○及林明正均有負過失
        ，參酌甲○○於事故發生後逃逸等情，認為彼等應負之
        過失責任比為七：三，即應減免上訴人三成之責任。又
        被上訴人已領得強制險之賠償金一百五十萬元，每人均
        分為七十五萬元，此部分亦應予扣除，是戊○○得請求
        之金額為四十三萬四千三百十七元，丁○○得請求之金
        額為五十七萬五千八百二十二元。
    (三)綜上所述，被上訴人依侵權行為之法律關係，請求上訴人
      連帶給付戊○○四十三萬四千三百十七元、連帶給付丁○
      ○五十七萬五千八百二十二元，及均自九十七年八月二十
      三日起至清償日止，按年息百分之五計算法定遲延利息部
      分，為有理由，應予准許。至逾越前開應准許之部分，為
      無理由，應予駁回。原審就被上訴人之請求，超過前開應
      准許部分，為被上訴人勝訴之判決，尚有未合。上訴論旨
      指摘原判決該部分不當，聲明廢棄，為有理由，爰由本院
      將原判決該部分予以廢棄，改判如主文第二項所示。至原
      判決關於命上訴人應依序連帶給付戊○○、丁○○四十三
      萬四千三百十七元、五十七萬五千八百二十二元，及均自
      九十七年八月二十三日起至清償日止，按年息百分之五計
      算法定遲延利息部分，經核於法洵無違誤。上訴論旨指摘
      原判決此部分不當，聲明廢棄，為無理由，應予駁回。
六、本件事證已臻明確，兩造其餘攻擊、防禦方法，與判決結果
    不生影響，爰不一一論述。
丙、據上論結，本件上訴為一部有理由、一部無理由。依民事訴
    訟法第四百五十條、第四百四十九條第一項、第七十八條、
    第七十九條、第八十五條第一項、第二項，判決如主文。
中    華    民    國    98    年    12    月    29    日
                民事第四庭    審判長法  官  陳蘇宗
                                    法  官  張浴美
                                    法  官  李寶堂
以上正本係照原本作成。
不得上訴。
                                    書記官  林振甫
中    華    民    國    98    年    12    月    30    日
                                                      Ｓ


司法院資訊處製作；財團法人民間司法改革基金會備份。
